臺灣嘉義地方法院民事判決　95年度簡上字第78號
上　訴　人　乙○○
訴訟代理人　林彥百律師
被上訴人　　財團法人嘉義基督教醫院
法定代理人　甲○○
被上訴人　　丙○○
前列二人共同
訴訟代理人　黃裕中律師
上列當事人間請求損害賠償事件，上訴人對於中華民國九十五年
九月七日本院嘉義簡易庭九十四年度嘉簡字第六六一號第一審判
決提起上訴，經本院於九十六年十月十七日言詞辯論終結，判決
如下：
    主  文
上訴駁回。
第二審訴訟費用由被上訴人負擔。
    事實及理由
一、上訴人起訴主張：
（一）上訴人之父親陳奕於民國九十三年十二月三日凌晨因身體
      不適，送往被上訴人財團法人嘉義基督教醫院（下簡稱嘉
      基醫院）就診，被上訴人丙○○醫師指係因膽結石及疑似
      肺結核現象，除須作痰液培養，得立即開刀切除膽囊、總
      膽管切開。竟於未會診肝膽科情況下，即進行上開手術，
      惟手術後竟未發現有所謂膽結石存在，術後在加護病房及
      隔離病房觀察，直至九十三年十二月十六日出院，此段期
      間被上訴人丙○○告知痰液細菌培養及胸部Ｘ光結果，並
      未有肺結核現象。而陳奕因身上置有引流管，需專人照護
      ，遂依建議將陳奕送至被上訴人嘉基醫院附設之護理之家
      ，九十三年十二月十八日因引流管滲出大量膽汁及發高燒
      ，即再緊急送進被上訴人嘉基醫院醫治，經胸腔鏡檢查，
      確定為肺癌第三期。查陳奕於九十三年一月起即因肺部疾
      病而持續在被上訴人嘉基醫院看診，病歷資料早已顯示有
      肺部之疾病（嗣九十四年五月二十八日因肺癌死亡）。詎
      九十三年十二月三日凌晨因身體不適送醫就診時，經被上
      訴人丙○○誤判其身體不適為膽結石引起，然陳奕之病史
      已明確記載其有「肺癌」、「肺水」之現象，手術時即存
      有麻醉高風險及術後照護之問題，在該次膽囊手術進行前
      ，卻未與相關科別醫師會診，貿然進行手術，且在九十三
      年十二月三日至同年月十六日住院期間，仍誤判病情，終
      導致陳奕身體急遽衰竭，不幸於九十四年五月二十八日病
      逝。陳奕罹患肺癌、因肺癌死亡固為病程之發展，惟陳奕
      因身體不適送醫時或因癌末之疼痛，被上訴人丙○○醫師
      卻率為膽囊切除之手術，並於體內置放引流管，以上訴人
      之父親陳奕之高齡且無緊急手術必要之情況，貿然進行手
      術而置癌症病情不論，系爭手術之進行顯不適宜。
（二）根據「臨床醫學」期刊、「阮綜合醫院」院刊、「仁愛醫
      院」院刊、「長庚護理人員」文章、「中華日報」文章等
      所載，縱係「急性膽囊炎」亦得先施行膽囊引流術、抗生
      素等治療，待情況穩定後再施行膽囊切除。上訴人之父親
      陳奕九十三年十二月三日就診時已為高齡七十四歲之老人
      （十九年四月十一日生），雖其主訴發燒已三天，然就診
      當時之體溫為三十八點三度，尚非高溫，須否急著開刀已
      非無疑。又血液檢查ＷＢＣ（白血球）值：一四二七０（
      正常之白血球數值為5000至11000）亦非異常提高，僅係
      顯示病人受有感染情況，而依健保局明文規定，膽囊切除
      必須為胸部Ｘ光檢查，如本件確為該檢查，應可得知陳奕
      罹患肺癌，送醫時之疼痛，非無癌末疼痛之可能，未必即
      為膽囊發炎。再依被上訴人嘉基醫院出具之「病理組織檢
      查報告」顯示，陳奕送醫時僅為「慢性膽囊炎」現象，且
      未發現結石，本即得以藥物治療，應無緊急手術之必要。
      縱上，被上訴人丙○○所為顯不適宜，爰依民法第一百八
      十四條、第一百八十八條第一項前段、第一百九十三條第
      一項等侵權行為法律關係請求被告負連帶賠償責任。（上
      訴人於原審聲明：被上訴人應連帶給付上訴人新臺幣（下
      同）三十三萬五千一百三十四元，及自起訴狀繕本送達翌
      日起至清償日止，按週年利率百分之五計算之利息。原審
      為上訴人敗訴之判決，上訴人聲明不服提起上訴）。
（三）併為上訴聲明：原判決廢棄；上廢棄部分被上訴人應連帶
      給付上訴人三十三萬五千一百三十四元，及自起訴狀繕本
      送達翌日起至清償日止，按週年利率百分之五計算之利息
      。
二、被上訴人則以：除與原審判決書所載者相同茲予引用外，補
    稱：
（一）上訴人之父陳奕於九十三年十二月三日凌晨一點零八分至
      被上訴人嘉基醫院急診，急診醫師即予胸部Ｘ光檢查，被
      上訴人丙○○醫師並會診感染科與胸腔內科醫師，並於手
      術前由麻醉科醫師進行麻醉評估，由家屬簽立麻醉同意書
      。查陳奕急診時症狀主要為發燒、黃疸及右上腹局部腹膜
      炎，此三症狀明確指示為急性逆行性膽管炎，而阻塞性逆
      行性膽管炎可分為阻塞性及非阻塞性，在阻塞性膽管炎若
      再出現低血壓及意識變化時死亡率偏高，此時總膽管減壓
      引流手術為必行。此業經行政院衛生署九十五年七月六日
      衛署醫字第0950211268號函鑑定認定：依據病歷資料所載
      ，病人陳奕於九十三年十二月三日凌晨至嘉基醫院急診時
      ，主訴為發燒、右上腹痛及黃疸，黃疸指數上升至ＢＩＬ
      　Ｄ／Ｔ：四‧六五／五‧五一、ＡＩＫ—Ｐ：一七九六
      、γ—ＧＴ：一一三一，電腦斷層顯示膽結石及膽道擴張
      ，故此時術前之診斷為「阻塞性黃疸及膽囊炎」應屬合理
      。術中所作膽汁細菌培養也證實有細菌，故其膽道確實有
      感染情形（即膽道炎），病人此時已有阻塞性黃疸合併膽
      道炎，已產生發燒及右上腹痛，雖病理診斷為「慢性膽囊
      炎」，但此為急症，需儘快處理，被上訴人丙○○醫師對
      病人臨床診斷及處置亦屬合理並無誤診等語。
（二）次查本次手術係依據腹部電腦斷層顯示及總和抽血指數總
      體判讀，因指數偏高加上病人症狀，顯示總膽管阻塞之嚴
      重性，隨時有進入阻塞性化膿性總膽管炎，故經過初步抗
      生素治療及水分補充，加上術前準備及他科會診後接受總
      膽管引流、總膽管腫瘤部分切除及膽囊切除，且術後抽血
      指數：ＡＬＫ—Ｐ：六七０、ＢＩＬ　Ｄ／Ｔ：一‧七五
      ／二‧０六已下降至正常值、無發燒現象，病人陳奕主訴
      問題完全獲得解決。上訴人僅以病理診斷為慢性膽囊炎主
      張被上訴人丙○○誤判病情，殊不知病人此次主要係進行
      總膽管減壓引流手術（病理組織為導致阻塞原因之總膽管
      黏膜腫瘤），膽囊切除僅係附帶手術（病理組織為膽囊）
      ，當時若無進行緊急手術，即可能即因急性膽管炎致命。
      又上訴人提出之資料均係針對膽囊炎之治療方式，與本件
      患者主要病兆為總膽管阻塞並不相同，上訴人似將兩者混
      為一談，容有未洽。顯見被上訴人丙○○之處置確有其必
      要性，並無不當。
（三）另陳奕於術後腹部情況穩定，嗣後因肺部引起發燒時常住
      院，再依術前會診胸腔內科意見於九十三年十二月二十四
      日施行支氣管鏡檢，發現左下葉支氣管腫瘤，切片檢查為
      未分化上皮細胞癌，其後曾建議家屬行化學治療，但因家
      屬考慮病患年邁體衰未接受。是病患陳奕嗣因肺癌死亡係
      因延遲接受支氣管鏡檢所致，屬病程自然發展，與其罹患
      膽管炎手術並無因果關係存在。併為答辯聲明：上訴駁回
      。
三、經查兩造不爭執之事項為:
    上訴人之父陳奕於九十三年十二月三日凌晨因身體不適送往
    被告嘉基醫院就診，經被上訴人丙○○醫師進行「膽囊切除
    、總膽管切開Ｔ型管放置」手術。陳奕患有陳舊性肺結核，
    術後並放置Ｔ型管引流，Ｔ型管放置一個月後，嗣於九十三
    年十二月二十四日進行支氣管鏡檢，發現肺左下葉支氣管腫
    瘤，切片檢查為未分化上皮細胞癌，迄九十四年五月二十八
    日因肺癌引發心肺衰竭死亡之事實，為兩造所不爭執，有戶
    籍謄本、死亡證明書、診斷證明書為證，並經本院調閱陳奕
    之病歷資料核閱屬實，堪信為真實。
四、本件之爭點為，「慢性膽囊炎」，是否為急症，有無緊急手
    術之必要? 被告於手術前是否會診胸腔內科及麻醉科? 兩造
    各執一詞，本院經查:
（一）上訴人之父陳奕於九十三年十二月三日凌晨一時八分因發
      燒、右下腹痛及黃疸至被告嘉基醫院急診室就診，急診室
      紀錄體溫三十八點三度，血液檢查顯示白血球ＷＢＣ值：
      一四二七０、ＳＥＧ：八一﹪、ＧＯＴ：九七、ＧＰＴ：
      六０，黃疸指數ＢＩＬ　Ｄ／Ｔ：五‧六五／五‧五一、
      ＡＩＫ—Ｐ：一七九六（正常：六六至二四０）、γ—Ｇ
      Ｔ：一一三一（正常值：小於五三），電腦斷層檢查報告
      為：(1)左下肺肺炎、(2)疑總膽管下端腫瘤合併膽道擴張、
      (3)膽結石。會診胸腔內科初步診斷為疑左下肺肺炎，疑左
      上肺陳舊性肺結核，建議追蹤胸部Ｘ光，痰細菌培養及使
      用抗生素。經會診一般外科醫師即被上訴人丙○○後，診
      斷為「總膽管結石及膽囊炎」，建議手術名稱為「膽囊切
      除、總膽管切開Ｔ型管放置」，並經訴外人陳奕之子陳憬
      祺簽署手術同意書後，於同日下午二時十五分，接受膽囊
      切除、總膽管切開探查及Ｔ—ｔｕｂｅ放置。術中發現膽
      囊極度膨脹，並含有多個膽結石，總膽管擴大至三公分，
      且含細砂石，經膽道鏡檢查，發現總膽管末端有類似腫瘤
      組織，並予以切片送病理檢驗，術後病理報告為：良性腺
      瘤及膽囊炎，膽汁細菌培養為腸球菌，病人術後並無明顯
      手術合併症，黃疸指數於九十三年十二月十一日下降至正
      常值（ＢＩＬＤ／Ｔ：一‧三五／一‧四四），並無發燒
      ，於同年月十六日出院，有病歷資料在卷可參。
（二）本院將上訴人之父陳奕於被上訴人嘉義基督教醫院就醫之
      完整病歷資料及光碟送請行政院衛生署醫事鑑定委員會鑑
      定，鑑定意見為，「（1）病人主訴為發燒、右上腹痛及
      黃疸，且黃疸指數上升至Total/Directbilirubin=5.51/4
      .65、Alk-p 1796U/L、r-GT 1131U/L，電腦斷層顯示膽結
      石及膽道擴張，此時術前之診斷為「阻塞性黃疸及膽囊炎
      」，應屬合理。術中所做膽汁細菌培養也證實有細菌，故
      其膽道確實有感染情形（即膽道炎），而病人此時已有阻
      塞性黃疸合併膽道炎，已產生發燒，及右上腹痛，雖病理
      診斷為「慢性膽囊炎」，但此為【急症】，需儘快處理，
      故被告丙○○對於訴外人陳奕之臨床診斷及處置，亦屬合
      理，並無誤診。（2）依病人主訴、臨床檢查、術中發現
      及術後細菌培養，病人之診斷應為阻塞性黃疸合併膽道炎
      ，及膽結石合併膽囊炎，此時應儘快解除膽道阻塞合併感
      染之問題，否則恐怕會引致毒性膽道炎，合併休克，而有
      立即之生命危險。故緊急手術行膽囊切除及膽道切開放置
      Ｔ型管，應屬正確醫療處置。術後黃疸指數下降至正常值
      且無發燒現象，主訴問題獲得解決後，於術後13天出院，
      可見其處置確有其必要性，並無不當。」，此有行政院衛
      生署醫事審議委員會九十五年七月六日衛署醫字第０九五
      ０二一一二六八號函與所附之鑑定書附於原審卷可參（第
      七五頁至七八頁）。上訴人主張，依被上訴人醫院出具之
      「病理組織檢查報告」顯示，陳奕送醫時僅為「慢性膽囊
      炎」現象，且未發現結石，本即得以藥物治療，應無緊急
      手術之必要云云，委無足取。
（三）上訴人之父陳奕手術前曾由被上訴人丙○○會診胸腔內科
      醫師林明憲，並由麻醉科醫師東石政作評估，此有財團法
      人嘉義基督教醫院96年3月7日（96）嘉基醫字第0293號函
      及所附會診單及麻醉前評估記錄單各一份在卷可稽，上訴
      人空言被上訴人丙○○於手術前無會診胸腔內科及麻醉科
      云云，顯不可採。
五、綜上，本件被上訴人丙○○對於上訴人之父陳奕之診斷及手
    術，並無誤診，該膽囊手術亦有其必要性，被上訴人丙○○
    於其對陳奕所為之上述醫療行為，並非誤診，亦無過失。原
    審以上訴人未能提出具體證據證明被上訴人丙○○確有醫療
    上之過失，從而認定上訴人本於侵權行為請求被上訴人連帶
    賠償三十三萬五千一百三十四元，及自起訴狀繕本送達翌日
    起至清償日止，按週年利率百分之五計算之利息，為無理由
    ，駁回其訴，洵屬有據。上訴意旨指摘原判決不當，求予廢
    棄改判，為無理由，應予駁回其上訴。
六、兩造其餘主張及所提證據，與本院上開論斷無涉或無違，爰
    不予一一贅述，附此敘明。
七、據上論結，本件上訴為無理由，依民事訴訟法第436條之1第
    3項、第449條第1項、第78條，判決如主文。
中　　華　　民　　國　　96　　年　　10　　月　　31　　日
                  民事第一庭  審判長法　官　林世芬
                                    法　官　馮保郎
                                    法　官　柯月美
以上正本係照原本作成。
本判決不得上訴。
中　　華　　民　　國　　96　　年　　10　　月　　31　　日
                                    書記官　林美足
